臺灣臺北地方法院民事判決　　　　　　　93年度訴字第4724號
　　原　　　告　華泓國際運輸有限公司
　　法定代理人　甲○○
　　原　　　告　華岡船務代理有限公司
　　法定代理人　乙○○
　　共　　　同
　　訴訟代理人　張慧婷律師
　　複　代理人　丁○○
　　被　　　告　鋼龍實業股份有限公司
　　法定代理人　丙○
　　訴訟代理人　劉千綺律師
　　　　　　　　王舒慧律師
　　被　　　告　僑馥建築經理股份有限公司
　　法定代理人　己○○
　　訴訟代理人　戊○○
當事人請求撤銷信託行為事件，本院於民國 94年3月10日言詞辯
論終結，判決如下：
    主  文
原告之訴駁回。
訴訟費用由原告負擔。
    事實及理由
壹、原告主張：
一、被告鋼龍實業股份有限公司（下稱鋼龍公司）前於民國93年
    4月至7月間，多次分別委託原告華泓國際運輸有限公司（下
    稱華泓公司）及原告華岡船務代理有限公司（下稱華岡公司
    ），代彼安排出口貨物之運送，惟系爭貨物經原告等分別依
    其指示安排運送至目的地港，並妥行交付各受貨人，其相關
    運費及代為墊付之關稅，卻均未獲鋼龍公司給付，鋼龍公司
    迄今分別積欠華泓公司新台幣（下同） 163萬4千8百11元，
    及積欠華岡公司69萬3千5百25元。
二、原告等前已多次向鋼龍公司催告，請其儘速清償運費債務，
    但均遭該公司以開立期票或各種說法藉故拖延，對原告等之
    請求置之不理；嗣原告等於同年 7月獲悉，鋼龍公司自始體
    質即已不佳，而其所開立之票據，於原告催告彼還款之際，
    已有跳票之情事發生；從而，原告等即商議先由華泓公司，
    就彼得對鋼龍公司所得主張之債權，計 163萬4千8百11元之
    部份，向台灣台北地方法院聲請以93年度裁全字第4099號假
    扣押裁定，以為債權之保全；不意，華泓公司持上開裁定，
    向財政部國稅局申請其財產及所得資料，進行保全程序之際
    ，得知鋼龍公司名下之銀行帳戶，均已遭提領一空，而其支
    票亦因債信不良，而遭各該銀行拒絕續予核發；換言之，彼
    得做為債權之擔保及取償者，不過僅賸下其所有之不動產耳
    ！而彼名下之所有不動產，經向地政機關查核，竟發現於彼
    有債務不履行之情事之後，即於 93年6月間，信託讓與並登
    記予被告僑馥建築經理股份有限公司（下稱僑馥公司）名下
    ，而依信託法第12條前段之規定：「對信託財產不得強制執
    行。」；從而，原告等因相對人上開信託行為，致債權完全
    無法獲得任何之清償，而遭受極大之損失。
三、按「信託行為有害於委託人之債權人權利者，債權人得聲請
    法院撤銷之。」，信託法第6條第1項定有明文；復依同條第
    3 項「信託成立後六個月內，委託人或其遺產受破產之宣告
    者，推定其行為有害及債權」規定之同一理由，本件信託行
    為之委託人（即鋼龍公司），雖尚未經法院宣告破產，惟其
    事實上於扣除上指遭彼蓄意信託讓與僑馥公司之系爭不動產
    後，其負債遠大於資產，此由系爭房地上所設定之最高限額
    抵押權即高達1億6千萬元，而上指房地雖信託讓與僑馥公司
    ，惟其上開金額之借款債權，仍係存在於債權人華僑銀行及
    被告鋼龍公司之間；更遑論，被上訴人銀行帳戶內已無任何
    存款、亦無其他之房地、車輛及股票等財產足供清償之用；
    從而，原告等自因鋼龍公司上指蓄意隱匿財產之脫產行為，
    蒙受有債權無法受償之損害。爰依信託法第6條、第7條之規
    定，伏請鈞院准許撤銷系爭信託行為。
四、鋼龍公司雖稱其與僑馥公司訂定信託契約，係為清償公司相
    關債權人之債務，然事實上，與鋼龍公司訂定本案信託契約
    之被告僑馥公司，實係由系爭已交予信託之 4筆不動產之抵
    押權人，即華僑商業銀行（下稱華僑銀行）所另行投資設立
    之公司，是可知悉鋼龍公司顯受僑馥公司之要求，並以清償
    上指抵押權債務為目的，而與上指抵押權人投資之公司訂定
    本案信託契約；此從系爭信託契約內所約定之內容，系爭不
    動產之抵押權人華僑銀行雖未一同簽立本案之信託契約，然
    於系爭契約書中卻約定彼具有權利得以干涉、指示信託財產
    之處分、移轉等程序，並查核信託專戶之帳冊與財產目錄；
    更甚者，被告二公司間就債務清償之部分，約定抵押權人華
    僑銀行可優先就專戶內之資金獲得鋼龍公司之清償給付，而
    鋼龍公司其他債權人則須待上指清償程序完成後，專戶內資
    金尚有存餘時，始由鋼龍公司取其中百分75之部分資金，按
    指示進行清償；易言之，系爭信託契約純係為保障鋼龍公司
    之單一債權人，即華僑銀行所訂定，俾使彼得自鋼龍公司處
    獲得抵押權債務之全數清償，並未曾考量其他債權人是否有
    獲得債務清償之機會，是此種信託契約何得以指稱係為全體
    債權人之利益所訂定，原告難以理解。
五、聲明：（一）鋼龍公司前將彼登記所有，座落於嘉義縣民雄
    鄉○○段工業小段0000-0000地號，及其上建號分別為第000
    00-000號、第00000-000號及第00000-000號之建物，信託讓
    與登記予僑馥公司之信託行為，應予撤銷。（二）鋼龍公司
    、僑馥公司應辦理上開信託登記之塗銷手續。（三）訴訟費
    用由鋼龍公司、僑馥公司負擔。
貳、被告鋼龍公司主張：
一、被告鋼龍公司並未積欠原告等所主張之債務，否認原告華泓
    公司及華岡公司為被告鋼龍公司之債權人。
二、縱認原告華泓公司及華岡公司為被告鋼龍公司之債權人，原
    告等亦應舉證證明本件信託行為有害及渠等之債權。按民事
    訴訟法第 277條規定：「當事人主張有利於己之事實者，就
    其事實有舉證之責任。」，信託法第6條第1項規定：「信託
    行為有害於委託人之債權人權利者，債權人得聲請法院撤銷
    之。」。依此，信託行為是否有害於委託人之債權人之權利
    ，既然係因債權人為得聲請法院撤銷之有利於債權人之事實
    ，債權人就信託行為有害及其權利之事實，依法即負有舉證
    之責任。次按信託法第6條第3項規定：「信託成立後六個月
    內，委託人或其遺產受破產之宣告者，推定其行為有害及債
    權。」，查鋼龍公司並未受破產之宣告，原告自不得援引該
    項之規定主張被告間之信託行為有害及債權。再者，鋼龍公
    司早於 89年11月3日，即將系爭不動產設定最高限額抵押權
    與華僑銀行，鋼龍公司與僑馥公司固於 93年6月25五日簽訂
    信託契約，約定將系爭不動產信託登記給僑馥公司，然依據
    信託法第 12條第1項但書「基於信託前存在於該財產之權利
    」之規定可知，鋼龍公司在系爭不動產信託前設定給華僑銀
    行之抵押權，並不會因為信託行為而受影響。職是，該抵押
    權當然仍存在於系爭不動產上。又信託行為並非債務承擔，
    因此該等借款債權，自仍係存在於被告鋼龍公司與華僑銀行
    之間。另原告指稱鋼龍公司銀行帳戶內已無任何存款、亦無
    其他房地、車輛及股票等財產足供清償之用云云，徒以其無
    法強制執行，即推斷被告間之信託行為有害及債權，並不足
    採信。而原告更執此理由主張鋼龍公司蓄意以信託方式隱匿
    財產，被告鄭重否認。
三、按鋼龍公司固與僑馥公司約定將鋼龍公司之不動產及動產，
    以信託方式委由僑馥公司擔任受託人，從系爭契約相關內容
    之規定可知，被告間之信託行為並未害及被告債權人之權利
    ，析述如下：
    (一)依據系爭契約前言之規定：「茲甲方（註：即鋼龍公司）
      欲以處分公司不動產及動產，並以所得之買賣價金清償債
      務，擬以信託方式委由乙方（註：即僑馥公司）擔任受託
      人，為甲方之最大利益，管理或清理處分信託財產，使相
      關債權得以保全。」。又系爭契約第3條第2項亦規定：「
      乙方受託工作事項：二、財務稽核：管理本信託案有關資
      金之專款專用，以利本信託案債務清償之進行。」。由此
      可知，鋼龍公司係基於使被告債權人之債權得以獲得清償
      及保全之意思，而將公司之資產信託予僑馥公司。
    (二)依據系爭契約第4條信託約定第1項第(一)款當事人之規定：
      「(一)甲方為本約信託行為之委託人及受益人。」。可見，
      本件信託行為係屬於委託人即被告鋼龍公司為自己之利益
      或清理處分信託財產後，其利益仍歸屬於鋼龍公司本身，
      鋼龍公司之資產並未因本件信託行為而減少，是並無害及
      被告債權人權利之情形發生。
    (三)系爭契約第4條第2項信託目的亦規定：「(一)以信託管理之
      方式辦理本信託案有關信託財產之產權管理及專款專用事
      宜，使甲方信託財產得以順利處分完成，並依本約約定清
      償相關債權人之債務，以改善委託人之財務結構。(二)依本
      約約定條件使丙方或其他相關債權人之債務獲得釐清及清
      償或獲得保全。」。自此益見鋼龍公司係基於使被告債權
      人之債權得以獲得清償及保全為目的，而將公司之資產信
      託予僑馥公司，希冀透過信託管理之方式，使鋼龍公司之
      資產得以獲得完整之管理，並進而釐清及清償被告債權人
      之債權。
    (四)再者，由系爭契約第4條第4項信託期間自簽約日起一年止
      ，以及同條第 5項以鋼龍公司完成本信託財產之處分及約
      定之債務清償時，為信託目的完成等之約定，在在均顯示
      鋼龍公司所為之信託行為係以清償債權人之債權為出發，
      希冀於一年之信託期間內，僑馥公司得為鋼龍公司之最大
      利益，管理或清理處分信託財產，以使相關債權得以保全
      。而不論信託關係是因為信託目的完成，或信託期間屆滿
      而消滅，依據系爭契約第 4條第1項以及信託法第65條第1
      款之規定，信託財產之歸屬，屬於享有全部信託利益之受
      益人即鋼龍公司所有。因此，鋼龍公司之資產形式上雖信
      託給僑馥公司，然實質上公司資產並未因而短少。
    (五)又系爭契約第6條信託專戶第(二)項信託資金動支約定：「1
      . 前款交易價款存入信託專戶完成資金信託後，乙方得依
      本約約定優先動支本信託財產所衍生之稅規費及乙方之服
      務費，再依甲、丙方（註：華僑銀行）指示清償丙方之債
      務。2.依前目約定清償順序，清償債務後，若信託專戶仍
      有結餘，甲方得提撥所餘款項之75％清償其他債權人之債
      務，乙方應依甲方指示逐一將款項匯入指定帳戶內。」。
      益見鋼龍公司完全係基於清償公司債權人之債務為目的，
      而將資產信託給僑馥公司管理。
    (六)依上說明，鋼龍公司將公司資產信託與僑馥公司，係希望
      藉由僑馥公司之專業管理能力，透過市場機制之方式處分
      信託財產，使信託財產可以完整呈現其市場價值，其目的
      實係為使鋼龍公司債權人之債權獲得滿足，對於鋼龍公司
      之債權人而言，實有益而無害也。而從本件信託行為係以
      鋼龍公司為受益人，僑馥公司代為管理或處分信託財產後
      ，其利益仍歸屬於鋼龍公司，且本件信託行為並以清償及
      保全被告債權人之債權為目的觀之，並未有任何害及被告
      債權人債權之情形。因此，本件信託行為自與信託法第 6
      條第 1項規定之情形不符，鈞院應不予准許原告等之撤銷
      聲請。
四、綜上所陳，原告華泓公司及華岡公司並未舉證證明本件信託
    行為有害及債權，而事實上鋼龍公司不但並未有任何隱匿財
    產之意思，反而係希望藉由信託方式、信託受託人之專業能
    力以及市場機制，健全公司財務結構，全然係為使公司債權
    人之債權得以獲得清償及保全，是本件信託行為要與信託法
    第6條第1項之要件不相符合。
五、聲明：（一）原告之訴駁回。（二）訴訟費用由原告負擔。
參、被告僑馥公司主張：
一、引用鋼龍公司之答辯理由。
二、聲明：（一）原告之訴駁回。（二）訴訟費用由原告負擔。
肆、兩造不爭執之事實
一、鋼龍公司於93年6月28日，將系爭4筆不動產信託登記於僑馥
    公司名下。
二、鋼龍公司前於89年11月3日，即將系爭4筆不動產設定最高限
    額1億6千萬元之抵押權予華僑銀行。
伍、得心證之理由：
本件兩造所爭執之處，應在於華泓公司及華岡公司是否鋼龍公司
之債權人？鋼龍公司將系爭四筆不動產信託登記於僑馥公司名下
之行為，是否有害於鋼龍公司債權人之權利？
一、經查，原告等主張鋼龍公司於93年4月至7月間，多次分別委
    託華泓公司及華岡公司代為安排出口貨物運送事宜，因而分
    別積欠華泓公司及華岡公司運費、代墊關稅 163萬4千8百11
    元及69萬3千5百25元等情，業據提出原告等製作之「應收未
    收資料統計報表」及鋼龍公司製作之對帳單等影本附卷可稽
    ，堪信為真實；鋼龍公司空言辯稱並未積欠原告等債務云云
    ，核係卸責之詞，不足採信。是華泓公司及華岡公司均係鋼
    龍公司之債權人一節，應堪認定。
二、惟查，鋼龍公司與僑馥公司於系爭信託契約約定：「茲甲方
    （註：即鋼龍公司）欲以處分公司不動產及動產，並以所得
    之買賣價金清償債務，擬以信託方式委由乙方（註：即僑馥
    公司）擔任受託人，為甲方之最大利益，管理或清理處分信
    託財產，使相關債權得以保全。（前言）」、「乙方受託工
    作事項：二、財務稽核：管理本信託案有關資金之專款專用
    ，以利本信託案債務清償之進行。（第3條第2項）」、「甲
    方為本約信託行為之委託人及受益人。（第4條第1項）」、
    「二、信託目的：(一)以信託管理之方式辦理本信託案有關信
    託財產之產權管理及專款專用事宜，使甲方信託財產得以順
    利處分完成，並依本約約定清償相關債權人之債務，以改善
    委託人之財務結構。(二)依本約約定條件使丙方（註：即華僑
    銀行）或其他相關債權人之債務獲得釐清及清償或獲得保全
    。（第4條第2項）」、「信託期間：自簽約日起一年止。（
    第4條第4項）」、「信託目的完成：甲方完成本信託財產之
    處分及約定之債務清償時，為信託目的完成。（第4條第5項
    ）」、「信託關係消滅：(一)信託目的完成時信託關係消滅。
    (二)信託期間屆滿時信託關係消滅。（第4條第6項）」、「信
    託關係消滅時，乙方應即辦理信託財產之結算，於釐清信託
    財產負擔後全部或部分返還之。（第4條第7項）」、「(二)信
    託資金動支約定：1.前款交易價款存入信託專戶完成資金信
    託後，乙方得依本約約定優先動支本信託財產所衍生之稅規
    費及乙方之服務費，再依甲、丙方指示清償丙方之債務。2.
    依前目約定清償順序，清償債務後，若信託專戶仍有結餘，
    甲方得提撥所餘款項之75％清償其他債權人之債務，乙方應
    依甲方指示逐一將款項匯入指定帳戶內。（第6條第1項第 2
    款）」等情，有契約書影本一件附卷足稽，堪信為真實。則
    自系爭信託契約約定之內容以觀，該契約之目的，顯係鋼龍
    公司為清償所積欠債務，而委託僑馥公司於一年之期間內處
    分系爭4筆不動產甚明；雖系爭4筆不動產之所有權已經移轉
    予僑馥公司，但實際享有該等不動產經濟利益者，應仍係鋼
    龍公司無訛。衡以華僑銀行於系爭 4筆不動產擁有權利價值
    為最高限額1億6千萬元之抵押權，對於處分系爭 4筆不動產
    所得款項，本具有優先於其他普通債權人而受清償之權利，
    堪認系爭信託契約約定處分系爭不動產之價款優先清償華僑
    銀行之債權，應亦無何損害其他債權人權利之情形可言。綜
    上所述，鋼龍公司所享有得供清償債務使用之財產價值，並
    未因系爭信託行為而減少，系爭信託契約有關優先清償抵押
    權人債權之約定，亦未損害原告等普通債權人之權利。從而
    原告等主張系爭信託契約有害於原告等之權利，請求本院以
    判決撤銷，自無理由，應予駁回。
三、本案事證已臻明確，兩造其餘主張陳述及所提之證據，均毋
    庸再予審酌，附此敘明。
四、訴訟費用負擔之依據：民事訴訟法第78條。
中　　華　　民　　國　　94　　年　　4 　　月　　7 　　日
                  民事民二庭    法　官　楊代華
以上正本係照原本作成。
如對本判決上訴，須於判決送達後20日內向本院提出上訴狀。
中　　華　　民　　國　　94　　年　　4 　　月　　7 　　日
                            法院書記官  劉碧輝
